臺灣新北地方法院民事裁定
111年度消債清字第175號
聲  請  人  林偉民  
代  理  人  顧定軒律師（法扶律師）
上列當事人聲請消費者債務清理清算事件，本院裁定如下：
    主  文
聲請人林偉民自中華民國一一一年十一月二十八日下午三時起開
始清算程序。
命司法事務官進行本件清算程序。
    理  由
一、按債務人不能清償債務或有不能清償之虞者，得依本條例所
    定更生或清算程序，清理其債務；本條例所稱消費者，係指
    5年內未從事營業活動或從事小規模營業活動之自然人，前
    項小規模營業係指營業額平均每月新臺幣（下同）20萬元以
    下者，消費者債務清理條例（下稱消債條例）第3條、第2條
    第1項、第2項分別定有明文。又債務人對於金融機構負債務
    者，在聲請更生或清算前，應向最大債權金融機構請求協商
    債務清償方案，或向其住、居所地之法院或鄉、鎮、市、區
    調解委員會聲請債務清理之調解。債務人為前項請求或聲請
    ，應以書面為之，並提出財產及收入狀況說明書、債權人及
    債務人清冊，及按債權人之人數提出繕本或影本，亦為消債
    條例第151條第1項、第2項所明定。再法院開始清算程序之
    裁定，應載明其年、月、日、時，並即時發生效力；債務人
    之財產不敷清償清算程序之費用時，法院應裁定開始清算程
    序，並同時終止清算程序。消債條例第83條第1項、第85條
    第1項亦定有明文可參。再按消債條例第3條規定，不採現行
    破產法僅以「不能清償」為聲請破產之要件，債務人如具「
    不能清償之虞」亦可聲請更生或清算，而不必等到陷於「不
    能清償」之狀態，使債務人得以儘早利用更生或清算程序清
    理債務，重建經濟生活，債權人之權益並可受較大之滿足。
    所謂「不能清償」，指債務人因欠缺清償能力，對已屆期之
    債務，全盤繼續處於不能清償之客觀經濟狀態者而言；而「
    不能清償之虞」，係指依債務人之清償能力，就現在或即將
    到期之債務，有不能清償之蓋然性或可能性而言。易言之，
    債務人之狀態如置之不理，客觀上得預見將成為不能清償之
    情形而言，此將來發生不能清償之事實，不必達到高度之確
    信。至於債務人之清償能力，則包括財產、信用及勞力（技
    術），並不以財產為限，必須三者總合加以判斷仍不足以清
    償債務，始謂欠缺清償能力而成為不能清償。債務人之清償
    能力係處於流動性狀態，聲請時與法院裁定時之清償能力未
    必一致，應以法院裁定時為判斷基準時（司法院民事廳民國
    99年11月29日廳民二字第0990002160號第2屆司法事務官消
    債問題研討第4號消費者債務清理條例法律問題研審小組研
    審意見參照）。
二、本件聲請意旨略以：伊因投資失敗致積欠無擔保或無優先權
    之債務總金額大約為1,403,590元，雖依消債條例向本院聲
    請債務清理調解，惟伊現因急性腦栓塞即中風，已無法自理
    生活，而調解不成立，實有不能負擔債務之情事。又伊於5
    年內並未從事營業額平均每月20萬元以下之營業活動，復未
    經法院裁定開始更生程序或宣告破產，爰請求本院裁定准予
    清算等語。
三、經查：
  ㈠本件聲請人主張於消債條例施行後，向本院聲請債務清理調
    解，經最大債權金融機構台新國際商業銀行（下稱台新銀行
    ）表示評估聲請人沒有清償能力，故未提出調解方案，聲請
    人之代理人則表明請求調解不成立，並以言詞聲請清算等語
    ，是本院司法事務官即於111年8月3日諭知兩造調解不成立
    等情，有本院調解程序筆錄及調解不成立證明書等件附卷可
    參（見本院111年度司消債調字第310號卷，下稱調字卷，第
    67頁至71頁）。是以，聲請人本件聲請清算可否准許，應審
    究聲請人其現況是否有不能清償債務或有不能清償之虞之情
    事而定。
  ㈡就聲請人之財產與收入狀況，其名下無不動產、股票，於郵
    局存款餘額為914元；另有康健人壽有效保險，有全國財產
    稅總歸戶財產查詢清單、保險資料及帳戶存摺內頁在卷可查
    在卷可查（見調字卷第27頁；本院111年度消債清字第175號
    卷，下稱本院卷，第45頁至52頁）。又聲請人主張其於109
    年5月至111年7月間，任職於旺家福農產行，幫忙搬運及送
    貨，每月約領取現金15,000元；又聲請人於111年7月28日因
    中風住院，出院後行動不便生活無法自理，現已無工作能力
    而無收入，均靠配偶、母親及兒子林皓恩、林皓永資助，業
    據聲請人陳述在卷（見本院卷第22頁反面），並提出109至1
    10年度綜合所得稅各類所得資料清單、診斷證明書、病歷資
    料、醫療費用收據、勞工保險被保險人投保資料表等件可佐
    （見調字卷第29頁至31頁、本院卷第24頁至29頁、31頁），
    應堪信為真實。是本院審酌聲請人身體現況，認聲請人目前
    每月並無可處分所得金額。
　㈢按債務人生活所必需，以最近一年衛生福利部或直轄市政府
    所公告當地區每人每月最低生活費1.2倍計算其數額並應斟
    酌債務人之其他財產；受扶養者之必要生活費用，準用第一
    項規定計算基準數額，並依債務人依法應負擔扶養義務之比
    例認定之；債務人聲請更生或清算時所提財產及收入狀況說
    明書，其表明每月必要支出之數額，與本條例第64條之2第1
    項、第2項規定之認定標準相符者，毋庸記載原因、種類及
    提出證明文件，消債條例第64條之2第1、2項及消債條例施
    行細則第21條之1第3項分別定有明文。查聲請人主張每月個
    人必要生活費用為16,745元（即伙食費9,000元、水費200元
    、電費1,000元、瓦斯費500元、手機費400元、第四台費175
    元、健保費470元、房租5,000元），核未逾消債條例第64條
    之2所定依新北市政府公告111年每人每月最低生活費15,800
    元之1.2倍即18,960元，應屬合理可採。
  ㈣準此，聲請人每月並無可處分所得，扣除每月必要生活費用1
    6,745元後，已無餘額，而聲請人名下雖有存款及保險契約
    等財產，惟其所積欠債務總額，暫以聲請人及全體債權人於
    調解程序陳報之債權額3,678,926元計算【即：全體金融機
    構債權420,352元＋仲信資融股份有限公司614,146元＋1,690,
    304元＋227,780元＋萬榮行銷股份有限公司511,344元＋台新資
    產管理股份有限公司215,000元＝3,678,926元】，以聲請人
    之財產及收入，並其積欠多筆債務之情形以觀，其收入與債
    務差距過大，堪認其客觀上已處於因欠缺清償能力而不足以
    清償債務之經濟狀態。是以，本院依據聲請人之身體狀況、
    財產、勞力及信用等清償能力為綜合判斷，聲請人每月之可
    處分所得扣除其必要生活支出後已無餘額，且其積欠數額亦
    顯非得在短期內完全清償，本件足堪認定聲請人應具有消債
    條例第3條所規定「債務人不能清償債務」之情形。
四、綜上所述，聲請人係一般消費者，且有無法清償債務之情事
    ，亦未經法院裁定開始更生程序或許可和解或宣告破產，復
    查無消債條例第6條第3項、第8條或第82條第2項所定駁回清
    算聲請之事由存在。從而，聲請人本件清算之聲請，洵屬有
    據，應予准許，並命司法事務官進行本件清算程序，爰裁定
    如主文。另本院查核聲請人之財產資力情形，經核聲請人並
    非毫無任何具清算價值之財產可供清算，參酌本件清算程序
    之規模，本院認尚有進行清算之實益，故不依消債條例第85
    條之規定同時終止清算程序，併予敘明。
五、依消債條例第11條第1項、第83條第1項、第16條第1項，裁
    定如主文。
中　　華　　民　　國　　111 　年　　11　　月　　28　　日
                  民事第二庭  法  官  宋泓璟
以上正本係照原本做成。
本件裁定不得抗告。
本裁定已於111年11月28日下午3時公告。
中　　華　　民　　國　　111 　年　　11　　月　　28　　日
                              書記官  鄧筱芸